行　政　法　院　判　決　　　　　　　　　　　　　八十八年度判字第三六三三號
　　原　　　告　甲○○
　　被　　　告　嘉義市政府
右當事人間因空氣污染防制法事件，原告不服行政院環境保護署中華民國八十七年八
月十八日八七環署訴字第四三○一一號再訴願決定，提起行政訴訟。本院判決如左︰
　　主  文
原告之訴駁回。
　　事  實
緣原告所有車號ＬＹＵ－六六六號重型機車，於民國八十六年十月二十行經嘉義市○
○路省立嘉義高商前，遭被告所屬環境保護局執行機車路邊檢測人員攔下，以儀器檢
測該機車「惰轉狀態」下排氣管排放之一氧化碳（CO）為百分之五．○，超過排放標
準，乃予告發，移由被告據以裁處新台幣（下同）一千五百元罰鍰。原告不服，循序
提起訴願、再訴願，遞遭決定駁回，遂提起本件行政訴訟。茲摘兩造訴辯意旨如次
：
原告起訴意旨略謂︰行政院環境保護署聲稱：按「交通工具排放空氣污染物經檢測不
符合排放標準者，即應受處罰」之明文規定。而空氣污染防制法並無檢測不合格者於
改善期限內複檢合格得免予處罰之規定。既無免罰規定，何來「原處分機關為鼓勵民
眾維修保養自己所使用之機車，對於機車攔檢不合格者，當場開立「檢測不合格機車
複檢調修查核表」予使用人通知限期改善，責令被通知人於期限內持該通知單至檢站
或免費測站複檢，由檢驗員填寫調修記錄後將該表寄回環保局即可免罰」。豈不相互
矛盾，違背立法之意旨，且違反法令之規定。既有免罰之意旨，且原告當日即有複檢
，只因檢測人員未解釋也沒拿通知單要本人複檢，以致未將複檢結果寄回環保局，實
非原告之過錯，請判決撤銷原處分等語。
被告答辯意旨略謂︰一、依臺灣省政府環境保護處八十六年五月三十一日八六環二字
第三八八二四號函之結論第一條第一項之指示，為鼓勵民眾響應政府推行汽機車檢修
合一制度，即日起至八十七年六月三十日止為加強宣導期，宣導期間；機車經不定期
檢查結果為高污染車輛者，各縣市環保局得填具機器腳踏車空氣污染物複檢通知單一
式三聯，請該機車於七日內駛至本省認可之機器腳踏車空氣污染物檢測站作調修及複
檢，經本省認可之機器腳踏車空氣污染物澰測站複檢合格者，得不予告發；七日內未
到檢者則仍依空氣污染防制法法第四十三條規定處分。二、被告所屬環境保護局於執
行機車排氣路邊攔檢稽查工作時，檢測人員均穿著制服，配戴有嘉義市政府車輛排煙
聯合稽查小組臂章及帽子，胸前並配戴服務證（有照片可稽），身份明顯。且檢驗人
員對檢驗不合格之機車，皆填具檢驗不合格機車複檢調修查核表，除向使用人詳予解
釋於期限內持本通知單至本市各機車排氣定檢站或免費檢測站複檢合格後寄合本市環
境保護局，即不受告發處分並請簽收，而本件原告卻不理會亦拒絕簽收。原告稱本市
環境保護局人員未配戴識別證，並因檢測人員未解釋，也沒拿通知單要本人複檢以致
未將複檢結果寄回環保局等語，顯係卸責之詞。三、綜上所述，被告依事實及法令予
以處分並無不當，請判決駁回原告之訴訟，以維法紀並提昇空氣品質等語。
　　理  由
按「交通工具排放空氣污染物，應符合排放標準。」、「違反第二十三條第一項規定
者，處使用人或所有人新台幣一千五百元以上六萬元以下罰鍰，其責令於七日內改善
。．．．」空氣污染防制法第二十三條及第四十三條第一項分別定有明文。又「使用
中機器腳踏車惰轉狀態下測定排氣管之排放標準為一氧化碳（CO）四．五」、「為
鼓勵民眾響應政府推行汽機車檢修合一制度，即日起至八十七年六月三十日止為加強
宣導期，宣導期間；機車經不定期檢查結果為高污染車輛者，各縣市環保局得填具機
器腳踏車空氣污染物複檢通知單一式三聯，請該機車於七日內駛至本省認可之機器腳
踏車空氣污染物澰測站作調修及複檢，經本省認可之機器腳踏車空氣污染物澰測站複
檢合格者，得不予告發；七日內未到檢者則仍依空氣污染防制法法第四十三條規定處
分。」分別為行政院環境保護署八十一年七月二十七日環署空字第三四二二六號修正
發布之「交通工具排放空氣污染物排放標準」第六條明定，及臺灣省政府環境保護處
八十六年五月三十一日八六環二字第三八八二四號函示在案。查本件原告所有機車排
放一氧化碳經被告所屬環境保護局檢測人員於前述時間、地點實施儀器量測結果：一
氧化碳（ＣＯ）達百分之五，已超過法定排放標準（百分之四．五），檢測人員當場
開立「檢測不合格機車複檢調修查核表」予原告通知原告於八十六年十月二十七日前
持該調修查核表至定檢站或免費測站複檢，由檢驗員填寫調修記錄後將該表寄回嘉義
市環境保護局，否則將依法告發處分，惟原告拒絕簽收，此有機車排氣檢測紀錄表、
相片三張及檢測不合格機車複檢調修查核表在卷可稽，原告違規行為洵堪認定。被告
爰據以裁處一千五百元罰鍰，核與首揭規定，並無不合。一再訴願決定遞予維持，亦
無違誤。原告雖主張檢測人員未配戴識別證，並因檢測人員未解釋，也沒拿通知單要
伊複檢以致未將複檢結果寄回環保局云云。然查被告所屬環境保護局於執行機車排氣
路邊攔檢稽查工作時，檢測人員均穿著制服，配戴有嘉義市政府車輛排煙聯合稽查小
組臂章及帽子，胸前並配戴服務證，身份明顯，此有照片三張在卷可參。次查原告所
有機車經檢測不合格時，檢測人員當場開立「檢測不合格機車複檢調修查核表」予原
告通知原告於八十六年十月二十七日前持該調修查核表至定檢站或免費測站複檢，由
檢驗員填寫調修記錄後將該表寄回嘉義市環境保護局，否則將依法告發處分，惟原告
拒絕簽收，此有該檢測不合格機車複檢調修查核表在卷可稽，有如前述。從而原告前
開主張，尚無可採。至於原告雖於路邊攔檢不合格後，即前往免費測站檢測，惟並未
將檢測調修記錄寄回嘉義市環境保護局，原處分據以裁罰，於法尚非無據。綜上所述
，原處分於法並無不合，一再訴願決定遞予維持，均無違誤，原告起訴意旨，核無理
由，應予駁回。
據上論結，本件原告之訴為無理由，爰依行政訴訟法第二十六條後段，判決如主文。
中    華    民    國     八十八      年      十      月       七        日
                    行 政 法 院 第 二 庭
                                審 判 長 評  事      陳  石  獅
                                         評  事      彭  鳳  至
                                         評  事      黃  合  文
                                         評  事      林  茂  權
                                         評  事      王  立  杰
右  正  本  證  明  與  原  本  無  異
                                         法院書記官  蘇  金  全
中    華    民    國     八十八      年      十      月       七        日
